臺灣高雄地方法院刑事判決　　　　　　　　　　　　　　　九十年度自字第四五號
　　自　訴　人　丙○○
　　自訴代理人　乙○○
　　　　　　　　己○○
　　　　　　　　庚○○
　　被　　　告　丁○○
　　選任辯護人　蔡東賢律師
　　　　　　　　謝英士
　　　　　　　　吳文淑
右列被告因違反專利法案件，經自訴人提起自訴，甲○判決如左：
    主  文
丁○○無罪。
    理  由
一、自訴意旨略以：自訴人丙○○為氫氧淬集裝置新型專利之專利權人，此有經濟部
    中央標準局新型第一一三０三九號專利證書為證。被告丁○○為元世紀國際股份
    有限公司（以下簡稱元世紀公司）之負責人，元世紀公司生產並銷售名為「愛貝
    克氫氧焰能源設備」之物品，其電解槽、儲存槽與過濾槽與自訴人之專利範圍相
    同，自訴人乃委請中國機械工程學會就被告公司之產品與自訴人之專利範圍鑑定
    結果認為「實質相同」，自訴人乃委託翊群國際法律智慧財產權事務所書面通知
    元世紀公司，要求排除侵害，收回其市面上銷售之愛貝克氫氧能源設備物品並要
    求銷毀，惟元世紀公司置之不理，仍於報章刊登銷售侵害自訴人專利物品之廣告
    ，繼續生產及銷售，因認被告涉犯專利法第一百二十五條、第一百二十八條之罪
    嫌云云。
二、按犯罪事實應依證據認定之，無證據不得推定其犯罪事實；又不能證明被告犯罪
    者，即應諭知無罪之判決，刑事訴訟法第一百五十四條、第三百零一條第一項分
    別定有明文。又按最高法院七十四年台上字第三六四五號判例認定「自訴被告犯
    罪者，除應具體說明被告犯罪事實外應提出適於憑以認定之證據，以為法院調查
    審認之依據」，而「刑事訴訟法第一百六十一條規定，檢察官就被告犯罪事實，
    有舉證責任，此項證據章通則內之規定，亦為自訴程序所準用，苟查無足以證明
    被告犯罪之積極證據，即應為有利被告之認定，更不必有何有利之證據」，最高
    法院七十九年台上五二四號判例參照。
三、本件自訴人認被告涉有違反專利法罪嫌，無非以自訴人指訴及提出中國機械工程
    學會之鑑定意見等資為依據。
四、經查：
    （一）卷附自訴人所提中國機械工程學會之鑑定報告內容：「一鑑定事項：本報
          告係依據丙○○先生所檢送，元世紀國際股份有限公司所製造之「愛貝克
          氫氧焰能源設備」（如附件1型錄及照片），請求鑑定是否與新型專利第
          113039號（申請案號第00000000號、公告第275259號）『氫氧氣淬集裝置
          』專利案之申請專利範圍相同。二、鑑定結論：1、丙○○先生所檢送，
          元世紀國際股份有限公司所製造之「愛貝克氫氧焰能源設備」與新型專利
          第113039號『氫氧氣淬集裝置』專利案之申請專利範圍為實質相同。2、
          本報告係根據丙○○先生所檢送，元世紀國際股份有限公司所製造之「愛
          貝克氫氧焰能源設備」與新型專利第113039號『氫氧氣淬集裝置』專利案
          之專利說明書及申請專利範圍進行鑑定。．．．．．依據上述均等分析可
          知，鑑定樣品所運用之實質技術手段、所具備之實質功能與所達成之實質
          效果與本專利所揭露之技術手段、功能及效果均相同，依據專利鑑定基準
          均等論原則，鑑定樣品與本專利申請專利範圍係為均等之實施，故鑑定樣
          品構成專利案均等之侵害。５、綜合以上鑑定內容，鑑定樣品與本專利申
          請專利範圍為實質相同。」是依該鑑定報告之記載，鑑定樣品為元世紀國
          際股份有限公司所製造之「愛貝克氫氧焰能源設備」，鑑定結果並認為鑑
          定樣品與自訴人專利範圍為實質相同。
    （二）再觀諸鑑定報告內容之記載：「．．．．．4．1比較鑑定樣品與本專利申
          請專利範圍之電解槽是否均等：(1)鑑定樣品之電解槽組成中之散熱電極板
          零件係為兼具散熱板與電極板兩者為一體之金屬板體，該金屬板藉由絕緣
          墊片之區隔，使該絕墊片內部橢圓形所圍成之區域作為電極板之用而外側
          則為散熱板．．．．．」、「(2)鑑定樣品之電解槽組成中之絕緣墊片與本
          專利之絕緣墊片所不同在於，鑑定樣品之絕緣墊片兩側間並未設凹槽，且
          亦無絕緣油封裝置，然而就本專利所述該絕緣墊片主要功能為使電極板及
          散熱板依續重排列以形成多極分壓結構不具外殼之電解槽，及阻絕電解液
          以防止其外洩，反觀鑑定樣品之絕緣墊片，其以一橡膠材質所構成，當其
          排列並鎖固於各散熱電極板間時，主要亦係由該絕緣墊片與各板體間所造
          成彈性密合，使其間之電解液不致外洩，並可使各該電極散熱板依續重疊
          排列以形多極分壓結構不具外殼之電解槽，故兩者並無差異，即鑑定樣品
          之絕緣墊片係由本專利所揭露之絕緣墊片與絕緣油封之實質技術手段所轉
          用，且無任何功效上之增進，因此鑑定樣品與本專利申請專利範圍所揭露
          之絕緣墊片係為均等」，由上可知，鑑定樣品之電解槽必經拆卸始得比對
          分析此一結論。
    （三）惟自訴人送交中國機械工程學會之元世紀國際股份有限公司所製造之「愛
          貝克氫氧焰能源設備」（即ＥＰ─３２０氫氧機），係由證人戊○○向元
          世紀公司借得，此經證人戊○○到庭證述明確。而自訴人當庭提出向劉居
          祥借得之ＥＰ─３２０氫氧機，仍完好如初，顯然其電解槽未經拆卸，自
          訴人亦自承「我送去鑑定的機器確實是這部機器，另外還附帶一個電解槽
          ，與這部機器一模一樣的電解槽，該電解槽是被告的代理商 (水火龍公司
          )提供的」、「因為拆卸電解槽鑑定的話，裡面的電解液會流失，機器也
          會壞掉」等語，且鑑定人徐雅威亦到庭陳稱「當初我們收到一組電解槽及
          一個整台的機器」。是足見上開鑑定報告所指「鑑定樣品之電解槽」，即
          非來自於自訴人送鑑定之上開元世紀公司所製造「愛貝克氫氧焰能源設備
          」即ＥＰ─３２０氫氧機內之電解槽。
    （四）鑑定人徐雅威固稱將送鑑定之ＥＰ─３２０氫氧機外殼拆卸後，經實質比
          對，自功能、結構來認定水火龍公司之電解槽與ＥＰ─３２０氫氧機內之
          電解槽係屬相同，乃未拆卸ＥＰ─３２０氫氧機之電解槽，而就水火龍公
          司之電解槽及ＥＰ─３２０氫氧機之儲存槽、過濾槽與自訴人之新型專利
          第一一三０三九號氫氧淬集裝置，依據專利鑑定基準均等論原則為鑑定等
          語。然依上所述，觀諸鑑定報告之內容，鑑定樣品之電解槽必經拆卸始得
          比對分析出結論，同理，上開鑑定樣品之電解槽既未拆卸，鑑定人如何自
          功能、結構來認定ＥＰ─３２０氫氧機內之電解槽即與自訴人另外檢送水
          火龍公司之電解槽相同？堪認該鑑定報告並未對被告製造ＥＰ─３２０氫
          氧機之電解槽作鑑定，其鑑定報告之結果，即非可採，則自訴人僅憑該鑑
          定報告之結果，遽認被告侵害其專利權，即為速斷。
    （五）此外，甲○查無其他證據足資證明被告有何自訴人所指之侵害其專利權之
          犯行，被告犯嫌顯有未足，自應為被告無罪之諭知。
    （六）至自訴人申請甲○將證人戊○○向元世紀公司借得之ＥＰ─３２０氫氧機
          扣押，另送其他鑑定機關鑑定，然自訴人已承稱拆卸電解槽鑑定的話，裡
          面的電解液會流失，機器也會壞掉等語，且已表明不願負擔機器損壞之賠
          償，是就比例原則言之，甲○自不宜扣押上開ＥＰ─３２０氫氧機另送鑑
          定，附此敘明。
據上論斷，應依刑事訴訟法第三百四十三條、第三百零一條第一項，判決如主文。
中      華      民      國      九十一      年      七    月    三十一  日
                                  臺灣高雄地方法院刑事第一庭
                                      法  官    郭佳瑛
右正本證明與原本無異。
如不服本判決，應於判決送達後十日內，向甲○提出上訴狀。
                                      書記官    王美玲
中    華    民    國      九十一      年      八      月      一      日
